---
title: "Entrenamientos"
author: "Faustino Luchetti"
date: "`r Sys.Date()`"
output: html_document
--- 

A continuacion una exploracion de los datos que brinda Garmin de mis entrenamientos.
La informacion la obtuve de la pagina de **Garmin Connect**, una aplicacion que almacena los entrenamientos con la informacion de cada uno. Para trabajar con estos datos importo algunos paquetes que seran utiles.

 - ***tidyverse***: escensial para todo el proceso de ETL.
 - ***janitor***: util para ahorrar tiempo en la limpieza de datos.
 - ***lubridate***: para trabajar con fechas.

```{r setup, include=TRUE, message=FALSE, warning=FALSE}
library(tidyverse)
library(janitor)
library(lubridate)
```

Ahora cargo los datos. Entre los formatos que ofrece la aplicacion para extraer los registros esta ***csv***.
Los guardo en un data frame con la funcion read_csv del paquete ***readr*** (incluido en tidyverse).
``` {r, warning=FALSE, message=FALSE}
act <- read_csv("../running.csv")

row_quantity <- dim(act)[1]
col_quantity <- dim(act)[2]

print(dim(act))
```

Vemos que hay `r row_quantity` filas y `r col_quantity` columnas.
Veamos en detalle las columnas para quedarnos con las que seran de utilidad. Imprimo algunas que serviran de guia.

``` {r}
head(colnames(act),n = 10)
```

La gran mayoria de las columnas no nos van a servir. Ademas, si uno mira, estan repletas de valores NULL. Esto no va a ser un problema porque los features que nos interesan si estan cargados. 

 Lo que si es un inconveniente es el formato en que vienen las columnas. Contienen espacios en blanco y caracteres no universales (las tildes). Para evitar conflictos y acceder a los datos de forma mas sencilla voy a unificar la escritura. Los llevo a ***Snake case***. Podria hacerlo de forma manual pero el paquete janitor cuenta con un metodo llamado **clean_names** que hace exactamente lo que queremos: llevar los nombres al formato que buscamos y remover los caracteres especiales.

``` {r}
colnames(act) <- colnames(clean_names(act))
```

Ahora veamos que tipos de actividades registra la aplicacion. Para ello nos valemos de la columna llamada ***tipo_de_actividad***. Agrupo las actividades segun su tipo y cuento cuantas hay de cada una.
``` {r}
act |>
  group_by(tipo_de_actividad) |>
  summarize(n = n())
```

Hay 4 tipos de actividades, aunque las de carrear (correr) son las que predominan y con las que vamos a trabajar.
Extraigo las carreras y las guardo en otro data frame.
``` {r}
# run <- filter(act, tipo_de_actividad == "Carrera")

run <- act |>
  filter(tipo_de_actividad == "Carrera")
```

Ahora que tenemos las carreras, selecciono las columnas de interes. Puedo hacerlo por nombre o segun el indice que tienen. Extraigo por numero.
``` {r}
run <- run |>
  select(2,4:9,12,14:15,38:41)
```
De `r col_quantity` columnas pasamos a `r dim(run)[2]`.
Ahora veamos que tipos de datos tenemos almacenados en cada columna y si se almacenan en el tipo correcto.

``` {r}
glimpse(run)
```

Hay que cambiar el tipo de algunas columnas para poder realizar operaciones con ellas de la forma en que se espera.
Algunos cambios a realizar son:

 - A *number*: distancia, calorias, altura_minima, altura_maxima, ascenso_total, descenso_total
 - A *time*: tiempo, tiempo_en_movimiento, tiempo_transcurrido.

Como todas las columnas que quiero pasar a number se almacenaron como strings, realizo los cambios usando la funcion *parse_number* de readr. Va a ocurrir un error al querer convertir descenso_total.
``` {r}
parse_number(run$descenso_total)
```
Como es un solo registro, lo cambio de forma manual.
``` {r}
run[run$descenso_total=="--","descenso_total"] <- "0"
```
Y ahora si reemplazo los tipos de datos. Podria hacerlo una por una, pero como son varias y todas van a sufrir la misma transformacion lo hago con las funciones **mutate** y **across** del paquete dplyr.
``` {r, message=FALSE, warning=FALSE}
to_number <- c("distancia","calorias","altura_minima","altura_maxima","ascenso_total","descenso_total")

run <- run |>
  mutate(across(to_number, parse_number))
```

Para terminar con los cambios a number debo lidiar con los ritmos medios. Estos no se pueden parsear como vienen ya que en los strings hay un ":". Puedo reemplazarlos por un "." y hacerlos float.
Uso **gsub** del paquete base. Reemplaza el primer string por el segundo en el vector que le pasamos.
``` {r}
run$ritmo_medio <- parse_number(gsub(":",".",run$ritmo_medio))
```

Agrego el anio, mes, dia y dia de la semana para cada carrera. Los extraigo de la fecha, que ya es datetime, con funciones de lubridate. Primero se van a crear las columnas, luego debo extraelas para asignarlas donde corresponde.

``` {r, message=FALSE, warning=FALSE}
run[,c("anio","mes","dia","dia_semana")] <- run |>
  mutate(anio = year(fecha), mes = month(fecha), dia = day(fecha), dia_semana = weekdays(run$fecha)) |>
  select(anio,mes,dia, dia_semana)
```
Tambien agrego la hora del entrenamiento.
``` {r}
run[,"hora"] <- parse_time(format(run$fecha, "%H:%M:%S"))
```

Ya casi tengo los datos para trabajar. Falta una cuestion. Pasar los datos categoricos a factors.

## Variables categoricas

Las variables categoricas son aquellas que toman valores de un rango finito.
Para nuestro caso, la variable **dia_semana** lo es.
En R existe un tipo de dato, el **factor**, que sirve para trabajar con variables categoricas. Los factors son vectores que solo pueden contener valores predefinidos. En su base almacenan enteros y los mapean a niveles (levels) para representar su texto.

``` {r}
sample(run$dia_semana, size = 10)
```

Para transofrmarla a factor usamos la funcion del paquete base. Debemos indicarle los levels que va a mapear.

``` {r}
day_english <- c("Monday", "Tuesday", "Wednesday", "Thursday", "Friday", "Saturday", "Sunday")
run$dia_semana <- factor(run$dia_semana, levels=day_english)
head(run$dia_semana, n = 10)
```

Vamos a hacer lo mismo con **anio** y **mes** para poder visualizar mas facil luego.

``` {r}
run$anio <- factor(run$anio, levels = c("2023","2024"))

meses <- c("Enero", "Febrero", "Marzo", "Abril", "Mayo", "Junio", 
                                      "Julio", "Agosto", "Septiembre", "Octubre", "Noviembre", "Diciembre")

run$mes <- factor(run$mes, levels = 1:12, labels = meses)
```

Ahora si podemos visualizar los datos.

# Visualizacion

Para graficar usamos el paquete ggplot que es parte del tidyverse. La forma en que se grafica es intuitiva, se va agregando una capa encima de otra en un lienzo.

### Cantidad de entrenamientos por anio
Visualizemos de dos formas la cantidad de carreras segun anio. Con un grafico de barras y con un pie chart. Para ello agrupamos los datos por anio y contamos cuantas instancias quedan en cada grupo.

``` {r, warning=FALSE, message=FALSE}
count_per_year <- run |>
  group_by(anio) |>
  summarize(cantidad = n())
count_per_year

diferencia <- count_per_year$cantidad[1] - count_per_year$cantidad[2]

```

Y lo graficamos. Agrego labels sobre el grafico para identificar la cantidad correspondiente a cada anio.

``` {r}
ggplot(count_per_year, aes(x=anio, y = cantidad, fill = anio)) + geom_bar(stat = "identity") + 
  geom_text(aes(label = cantidad), vjust= 4, size=5) +
  labs(title = "Entrenamientos por anio", subtitle = "2023-2024",x="Anio",y="Cantidad", fill = "Anio")
```

Ahora hacemos el pie chart. Para este sera mejor representar los porcentajes, asi que los calculo.

``` {r}
count_per_year <- count_per_year |>
  mutate(porcentaje = cantidad / sum(cantidad) * 100)
count_per_year
```

Y ahora si lo grafico.

``` {r}
pie <- ggplot(count_per_year, aes(x="",y=cantidad,fill = anio)) + geom_bar(stat="identity",width = 1)
pie + coord_polar(theta = "y") + 
  geom_text(aes(label = paste0(round(porcentaje, 1), "%")), 
            position = position_stack(vjust = 0.5), size = 5) +
  labs(title="Entrenamientos por anio", subtitle= sprintf("Total: %d",sum(count_per_year$cantidad)) , x="", y="", fill="Anio") +
  theme_void()
```

Si bien es de esperarse que tenga mas carreras en 2023, esperaba que la diferencia fuese mayor. La diferencia es de `r diferencia` entrenamientos entre 2023 y 2024.


Veamos la cantidad de entrenamientos por mes y anio.

``` {r, warning=FALSE, message=FALSE}
count_per_year_month <- run |>
  group_by(anio, mes) |>
  summarize(cantidad = n())

ggplot(count_per_year_month, aes(x=mes, y=cantidad, fill = anio)) + geom_bar(stat = "identity") +
  geom_text(aes(label = cantidad),position= position_stack(vjust= 0.5), size=4) +
  labs(title = "Total entrenamientos por mes y anio", x = "Mes", y = "Cantidad", fill = "Anio") +
  theme(axis.text.x = element_text(angle = 45))
```

Cosas a tener en cuenta:

 - En febrero de 2023 me compre el reloj y comence a registrar las carreras.
 - En Junio de 2023 comence a entrenar con Rodri, mi entrenador.
 - En 2023 entrenaba 4 dias a la semana, este anio mayormente 3.
 
Suponiendo que mantengo los 3 entrenos semanales, me llevaria ~`r round(diferencia / 3)` semanas alcanzar la cantidad del anio anterior. Osea, `r round(diferencia / 3) / 4` meses.

### Cantidad de kilometros por anio

Veamos ahora cuantos kilometros registran estas actividades.

``` {r}
km_per_year <- run |>
  group_by(anio) |>
  summarize(kilometros = sum(distancia))

ggplot(km_per_year, aes(x= anio, y = kilometros, fill = anio)) + geom_bar(stat = "identity") +
  geom_text(aes(label = round(kilometros)), vjust = 4, size = 5 ) +
  labs(title = "Total kilometros por anio", x = "Anio", y = "Distancia", fill = "Anio")
```

Y, nuevamente, veamos cuantos kilometros por mes y anio.

``` {r, warning=FALSE, message=FALSE}
km_per_year_month <- run |>
  group_by(anio,mes) |>
  summarize(kilometros = sum(distancia))

ggplot(km_per_year_month, aes(x=mes, y = kilometros, fill = anio)) + geom_bar(stat = "identity") +
  geom_text(aes(label = round(kilometros)),position= position_stack(vjust= 0.5), size=4) +
  labs(title = "Kilometros por mes y anio",fill="Anio",x="Mes",y="Kilometros") + theme(axis.text.x = element_text(angle = 45))
```

O por separado segun el anio.

``` {r}
ggplot(km_per_year_month, aes(x=mes, y = kilometros, fill = anio)) + geom_bar(stat = "identity") +
  facet_wrap(~anio, nrow = 2) +
  geom_text(aes(label = round(kilometros)),position= position_stack(vjust= 0.5), size=4) +
  labs(title = "Kilometros por mes y anio",fill="Anio",x="Mes",y="Kilometros") + 
  theme(axis.text.x = element_text(angle = 45))
```

# Agosto 2023

Agosto 2023 fue el mes con mas kilometros. Es entendible, en ese mes estaba la media maraton de Buenos Aires, y ademas era el mes previo a la maraton de Buenos Aires, por lo tanto el kilometraje iba a ser alto.

``` {r}

agosto_2023 <- run |>
  filter(mes=="Agosto", anio==2023)

# cantidad de entrenos agosto 2023
count_agosto2023 <- agosto_2023 |>
  summarize(cantidad = n())
# Cantidad km agosto 2023
km_agosto2023 <- agosto_2023 |>
  summarize(kilometros = sum(distancia))
# Tiempo entrenando agosto 2023, en horas
tiempo_agosto2023 <- agosto_2023 |>
  summarize(tiempo_total = as.numeric(sum(tiempo) / 3600) )
# Promedio tiempo entrenamiento en agosto 2023, en horas
promedio_tiempo_agosto2023 <- agosto_2023 |>
  summarize(tiempo_total = as.numeric(mean(tiempo) / 3600) )
# Promedio distancia entrenamiento en agosto 2023
km_agosto2023 <- agosto_2023 |>
  summarize(kilometros = mean(distancia))
```

Algunos datos de Agosto 2023.

 - Cantidad de entrenamientos: `r count_agosto2023`
 - Total de kilometros: `r round(km_agosto2023,2)`
 - Horas entrenando: `r round(tiempo_agosto2023)`
 - Promedio tiempo por entrenamiento: `r round(promedio_tiempo_agosto2023,2)` horas.
 - Promedio kilometros por entrenamiento `r round(km_agosto2023,2)`

``` {r}
ggplot(agosto_2023, aes(x=0, y=distancia)) + geom_boxplot()
```

Separo por dia de la semana.

``` {r}
ggplot(agosto_2023, aes(x=dia_semana, y=distancia, fill=dia_semana)) + geom_boxplot() 
```

Y ahora veo la semana con mas kilometros.
``` {r}
run |>
  filter(fecha>=as.Date("07/08/23", "%d/%m/%y"), fecha<=as.Date("13/08/23", "%d/%m/%y")) |>
  select(distancia, dia_semana)

max_km_per_week <- run |>
  filter(fecha>=as.Date("07/08/23", "%d/%m/%y"), fecha<=as.Date("13/08/23", "%d/%m/%y")) |>
  summarize(total_km = sum(distancia))


```
Dando un total de `r max_km_per_week`km.


### Entrenamientos por dia de semana
En el anio 2023 solia entrenar 4 dias a la semana. Lunes-Martes-Jueves-Sabado.
En la mayoria del 2024 entreno 3 dias por semana. Miercoles-Viernes-Domingo.
Veamos si esto se refleja.

Agrupemos la cantidad de entrenamientos por dia de la semana y graficamos.

```{r, warning=FALSE, message=FALSE}

count_per_week_day <- run |>
  group_by(dia_semana) |>
  summarize(cantidad = n())

ggplot(count_per_week_day, aes(x=dia_semana, y = cantidad, fill = dia_semana)) + geom_bar(stat="identity") +
  geom_text(aes(label = cantidad), vjust=2) +
  labs(title = "Entrenamientos segun dia", subtitle = "Periodo [2023-2024]", x = "Dia", y = "Cantidad", fill = "Dia") +
  theme(axis.text.x = element_text(angle = 45))

```

Ahora distinguimos segun anio. Agrupamos por dia de semana y anio.

``` {r, warning=FALSE, message=FALSE}
count_per_week_day_year <- run |>
  group_by(dia_semana, anio) |>
  summarize(cantidad = n())

ggplot(count_per_week_day_year, aes(x=dia_semana, y = cantidad, fill = anio)) + geom_bar(stat="identity") +
  geom_text(aes(label = cantidad),position= position_stack(vjust= 0.5), size=4) + 
  labs(title = "Entrenamientos segun dia y anio", x = "Dia", y = "Cantidad", fill = "Dia") +
  theme(axis.text.x = element_text(angle = 45))

```


# Tiempos

Veamos el tiempo que le dedico a entrenar.

``` {r}
ggplot(run, aes(x=fecha,y=tiempo, colour=anio)) + geom_line() + geom_point(size=1)
```

Que podemos ver de esta serie?

 - La mayoria de los entrenamientos rondan la hora de duracion.
 - La carrera mas larga dura casi 4 horas.
 - Hay carreras de menos de media hora.
 
Desglozemos esta amplitud. Veamos los entrenos de mas de hora y media y menos de 40 minutos.

``` {r}
min_time <- as.difftime("00:35:00", format="%H:%M:%S")
max_time <- as.difftime("01:35:00", format="%H:%M:%S")

outliers_time <- run |>
  filter(tiempo > max_time | tiempo <min_time)

```

Ocurre que los sabados previos a una carrera se hace algo llamado "activacion". Es trotar unos minutos.. Veamos si hay activaciones cargadas.

``` {r}
outliers_time |>
  filter(dia_semana=="sábado") |>
  select(titulo, tiempo, fecha, dia_semana, distancia)

```

Se registran 3 fondos largos y otras tres actividades cortas, veamos si el dia siguiente a estas hubo carrera.

``` {r}
fechas <- outliers_time |>
  filter(dia_semana=="sábado", tiempo <= min_time) |>
  select(fecha)

# Paso al proximo dia.
fechas <- as.Date(fechas$fecha + days(1))

run |>
  filter(as.Date(fecha) %in% fechas) |>
  select(titulo,distancia, fecha)

```

La que falta se suspendio por lluvia :(

Busquemos tambien entrenamientos largos de domingo, puede que sean carreras, como se vio recien.

``` {r}

outliers_time |>
  filter(dia_semana=="domingo") |>
  select(titulo, tiempo, fecha, dia_semana, distancia)

```

Son la maraton, la media maraton y algun entreno de dos horas..

Finalmente veamos durante la semana.

``` {r}
outliers_time |>
  filter(dia_semana!="domingo",dia_semana!="sábado" ) |>
  select(titulo, tiempo, fecha, dia_semana, distancia, ritmo_medio)
```

Varios son previos a entrenar con mi profesor, usaba los entrenos que me sugeria el reloj.

### Distancia en funcion de tiempo

Veamos si a mas tiempo entrenando mayor es la distancia cubierta.

``` {r}
ggplot(run, aes(x=tiempo, y = distancia)) + geom_point(alpha=0.5) +
  labs(title="Tiempo en movimiento vs Distancia cubierta", x="Tiempo (hs)",y="Distancia (km)")
```

La relacion es casi lineal, por lo que indica el grafico suelo correr a 10km por hora.

Mismo para cantidad de calorias gastadas.

``` {r}
ggplot(run, aes(x=tiempo, y = calorias)) + geom_point(alpha=0.5) +
  labs(title="Tiempo en movimiento vs calorias gastadas", x="Tiempo (hs)",y="Calorias")
```